【裁判字號】    97,上,112
【裁判日期】    971118
【裁判案由】    返還土地
【裁判全文】
臺灣高等法院臺南分院民事判決           97年度上字第112號
上  訴  人  乙○○
被 上 訴人  甲○○  台南縣永康市○○路555號
訴訟代理人  陳文欽  律師
上列當事人間請求返還土地事件，上訴人對於中華民國97年3月
26日台灣台南地方法院（96年度訴字第243號）第一審判決提起
上訴，本院於97年11月4日言詞辯論終結，判決如下：
    主      文
上訴駁回。
第二審訴訟費用由上訴人負擔。
    事實及理由
甲、程序部分：本件上訴人經合法通知，未於最後言詞辯論期日
    到場，核無民事訴訟法第386條各款所列之情形，爰依被上
    訴人之聲請，由其一造辯論而為判決。
乙、實體部分：
一、上訴人起訴主張：坐落臺南縣永康市○○段13地號土地（下
    稱系爭土地）原為訴外人郭子彰、郭美伶、郭乃萍等（下稱
    郭子彰等）共有，訴外人郭子彰等於民國（下同）90年8月1
    5日將系爭土地售與上訴人。系爭土地雖經劃為道路預定地
    ，但迄今未經政府依法辦理徵收，仍為上訴人所有；被上訴
    人明知上開土地為上訴人所有，竟無故占用設攤販賣果菜；
    為此，訴外人郭子彰曾於90年8月間以原審法院89年度訴字
    第785號執行名義聲請假執行，並經該院民事執行處90年度
    執字第17206號於90年12月25日執行拆除地上物，將被上訴
    人無權占用之上開土地交還訴外人郭子彰。詎原審將上開土
    地點交與訴外人郭子彰後，被上訴人於90年12月26日復基於
    竊佔之犯意，竟將其生財工具之攤位、器具故意放置在占用
    之上開土地，妨害上訴人使用上開土地；從而，被上訴人之
    占用具有不法利益之意圖極明，依民法第184條第1項前段之
    規定，上訴人自得向被上訴人請求損害賠償。又被上訴人自
    90年12月25日原審法院強制執行後，竟重行無權占有系爭土
    地如附圖C、D、E之部分，作為其販售果菜之用。被上訴人
    每天將其蔬菜暫時性之置放於系爭土地，縱非屬無權占有，
    亦對上訴人土地所有權業已造成妨害。其每日不定時之置放
    ，顯已將系爭土地視為己有，漠視法律對於所有權之保障。
    上訴人自亦得依據民法第767條之規定，訴請禁止被上訴人
    使用系爭土地，並向被上訴人請求自91年1月1日起，占有使
    用上開土地所受相當於租金之不當得利。上訴人就系爭土地
    每月可收取之租金總額為新台幣（以下同）75,000元（C、D
    、E地三地每月租金皆為25,000元），惟系爭土地承租人因
    被上訴人無權占有之行為，致未能對系爭土地為完全之使用
    收益，因此承租人拒絕全額給付上訴人原約定之租金價額，
    是目前上訴人每月僅對C地收取13,000元、D地10,000元，上
    訴人每月短收租金之損害總計52,000元（12,000+15,000+25
    ,000＝52,000）。故依民法第179條之規定，被上訴人應給
    付上訴人3,120,000元【計算方式：52,000×12（月）×5（
    年）＝3,120,000】；及向被上訴人請求按月賠償52,000元
    至其騰空返還上開土地之日止之相當租金之不當得利等情。
    爰求為判決：(1)禁止被上訴人使用上訴人所有坐落臺南縣永
    康市○○段13號土地如附圖所示C、D、E部分面積約21.94平
    方公尺之土地。(2)被上訴人應給付上訴人3,120,000元，及
    自起訴狀繕本送達翌日起至清償日止，按年息百分之五計算
    之利息；暨應自96年1月22日起至返還上開土地止，按月給
    付上訴人52,000元，及各該月應給付日起至清償日止，按年
    息百分之五計算之利息（原審為上訴人全部敗訴之判決，上
    訴人不服，上訴請求廢棄原判決，判准如上開聲明）。
二、被上訴人則辯稱：
  (一)系爭土地早經政府闢為道路使用，並編為臺南縣永康市○○
    ○路，原為訴外人郭子彰等共有，於90年8月2日始由上訴人
    買受，在此之前（即85年間）郭子彰等將相鄰系爭土地南邊
    之同段84地號土地出售予大日開發科技股份有限公司（即大
    日建設股份有限公司，下稱大日公司）興建大樓，當時郭子
    彰等已將系爭土地之使用權讓與大日公司，並同意大日公司
    將來興建大樓出售，亦得將系爭土地之使用權移轉予承購戶
    。被上訴人即為系爭土地南邊之承購戶之一，門牌號碼臺南
    縣永康市○○○路217號，詎郭子彰等將84地號土地所有權
    及系爭土地使用權，移轉予大日公司以後，仍在系爭土地上
    違法出租攤位予他人收取租金，因此大日公司於89年間，即
    對郭子彰等及攤位承租人，向原審法院提起請求履行契約事
    件，雖原審以89年度訴字第699號判決大日公司敗訴，然經
    提起上訴，經鈞院以90年度上字第236號判決大日公司勝訴
    ，嗣亦經最高法院以93年度台上字第1238號判決大日公司勝
    訴確定。詎料郭子彰等人在上開請求履行契約第二審判決（
    90年10月15日）之前，眼見即將受不利判決，而恐受強制執
    行，竟於90年8月2日將系爭土地移轉予上訴人，並由上訴人
    繼續將系爭土地出租予原承租攤位之人，惟上訴人對郭子彰
    等人已將系爭土地之使用權讓與大日公司一節，實難諉為不
    知。又關於系爭土地不得出租他人一節，既業經上開判決確
    定，上訴人亦應同受限制，不得將系爭土地出租予他人。
  (二)被上訴人未在C、D、E土地上，放置固定物（例如攤位架等
    ），且系爭土地已闢為道路使用，又與被上訴人之房屋相鄰
    ，如同一般人短暫路邊停車，並未妨礙上訴人或其承租人使
    用系爭土地，與排除他人之使用並占為己用之情形不同，被
    上訴人應無占用系爭土地之事實。上訴人就系爭土地C、D、
    E部分，亦無受有相當於租金之損害。因系爭土地C、D、E部
    分，上訴人均已出租予訴外人洪崑吉、黃榮和等人，每月租
    金並未短收，況系爭土地C、D、E部分，既已出租予他人若
    有損害，亦應為承租人，而非上訴人等語。
三、得心證之理由：
  (一)查上訴人為系爭土地之所有權人，系爭土地中如附圖編號C
    及E部分現由訴外人黃榮和承租，而編號D部分則由訴外人洪
    崑吉承租，且系爭土地之都市計劃編定用途為「道路用地」
    ，現已編為台南縣永康市○○○路供作道路通行使用，大日
    公司於89年間對訴外人郭子彰等及攤位承租人起訴請求履行
    契約，最後經最高法院93年度台上字第1238號判決確定在案
    等情，為兩造於原審所不爭，此並有兩造於原審之爭點整理
    狀、台南縣永康地政事務所土地複丈成果圖、土地登記簿謄
    本、台南縣永康市公所96年12月25日所都發字第0960049749
    號函覆原審系爭土地之使用分區○○道路用地」等附卷可稽
    （見原審卷第68、171、172、178至183頁）。
  (二)上訴人主張被上訴人在系爭土地中無權占用如附圖C、D及E
    部分土地，設置生財工具攤位、器具，每天於運送蔬菜上下
    貨車時均會將蔬菜暫時放置在上開系爭土地中如起訴狀附圖
    C、D及E部分之土地，且受有利益並致上訴人受有損害乙節
    ，為被上訴人所否認。經查：
  1.向上訴人承租系爭土地中如附圖C、D及E部分之證人洪崑吉
    （編號D部分）及黃榮和於原審分別證稱：「我平常都有在
    擺攤使用。收攤之後東西亦放在承租的位置，我收攤之後空
    間變小了，剩餘部分有遭他人佔用，因為我會經過該處，知
    道有被被告（即被上訴人，下同）佔用，被告是從事賣菜大
    盤商，需要上下貨物（蔬菜），並且有擺設攤位繼續賣菜。
    我賣花，做生意的時間不固定，但是一般都是從早上六點左
    右開始賣（節日的時候大概提早到五點開始賣），賣到中午
    十二點到一點左右收攤，攤子大約八尺大的範圍，但是收攤
    之後我會把架子收好，但是還是放在該處所。」（以上係洪
    崑吉證言）、「我使用編號Ｅ部分及另外出租給他人的編號
    Ｃ部分，被佔用的情形與證人洪崑吉相同，我自己販賣蔬菜
    ，我從清晨兩點多賣到中午左右。收攤之後我也是放空桌子
    在該處，編號Ｃ的攤位是販賣魚或蝦，營業從清晨三、四點
    至中午十二點左右，他有向我反應，攤位的桌子被被告擅自
    移動，攤位也沒有整理。」、「（被告有無放置固定物在你
    們承租的土地？）均稱無。被告賣的菜都是一箱一箱的。被
    告為了賣菜容易也會將菜放在我們留置該處所的桌子上」等
    語（見原審卷第57至60頁），可見證人之證詞，應係被上訴
    人每天於上下貨物（蔬菜）時「暫時」放置貨物於系爭土地
    上，而非長期占有使用甚明。上訴人亦就被上訴人設置生財
    工具攤位、器具等無權占有部分之行為，未據舉出確證以實
    其說，均難憑採。
  2.又查系爭土地已編為台南縣永康市○○○路供作公眾得通行
    之道路使用多年，業如前述；按「私有土地實際供道路使用
    ，且已通行多年，則該私有土地所有權之行使應受限制，即
    不得違反供公眾通行之目的而為使用，如於供通行之公用目
    的範圍內，並無私法上不當得利之問題」（行政法院46年判
    字第39號判例、61年判字第435號判例、最高法院88年度台
    上字第3479號判決參照），顯見系爭土地已成為道路使用，
    自不得再反於該道路之使用目的，該部分土地雖屬私有，惟
    所有之使用即應受限制，又一般商家以自家前之道路暫時供
    貨物上下之用，而無固定設置物或禁止他人使用，尚難認係
    占用道路之不當行為，亦難認使用之人受有何利益。上訴人
    上開主張被上訴人每天於其自家門前附近運送蔬菜時，暫時
    使用部分系爭土地上下貨物，既未妨害系爭土地承租人使用
    （未於承租人設攤時上下貨），且係短暫時間，亦未排除或
    禁止其他人使用，自難認被上訴人上下貨物之行為對上訴人
    有何無權占用系爭土地或侵害行為，亦難認被上訴人因此受
    有何不當之利益。
  3.況系爭土地，曾經訴外人大日公司對原所有權人郭子彰等人
    提起請求履行契約之訴，經本院於91年10月15日以90年度上
    字第236號判決：「被上訴人郭子彰與葉清枝、方吉安於88
    年1月1日就系爭土地所訂立之租賃契約均應予撤銷。葉清枝
    應將系爭土地上如附圖所示Ａ、Ａ1部分面積共7.65平方公
    尺土地上之地上物清除，並將土地交還被上訴人郭子彰等三
    人；方吉安應將系爭土地上如附圖所示Ｂ、Ｂ1部分面積共
    6.49平方公尺土地上之地上物清除，並將土地交還被上訴人
    郭子彰等三人。郭子彰等三人應同意上訴人（即大日公司）
    通行系爭土地如附圖所示Ａ、Ｂ、Ｃ、Ｄ、Ｅ部分面積共43
    .28 平方公尺之土地與附圖所示Ａ1部分面積共0.21平方公
    尺、Ｂ1部分面積0.91平方公尺之土地。．．」，其認定之
    理由：「綜上所述，上訴人（即大日公司）主張其與被上訴
    人郭子彰等土地出賣人於簽訂契約時，亦有約定被上訴人郭
    子彰等應交付系爭土地予伊使用，應以同意通行系爭土地及
    上訴人日後興建房屋出售後得將該地之通行權移轉予承購戶
    之範圍內方屬有據。．．又被上訴人葉清枝、方吉安與被上
    訴人郭子彰於88年1月1日就系爭土地所訂立之租賃契約時，
    既均明知有損害於上訴人之權利，是上訴人依據民法第244
    條第2項撤銷該等租賃契約，為有理由。租賃契約既經撤銷
    ，被上訴人葉清枝、方吉安之占有系爭土地即屬無權占有，
    上訴人代位請求被上訴人葉清枝、方吉安應將所占有如附圖
    所示Ａ、Ａ1、Ｂ、Ｂ1之地上物清除，並將土地交還被上訴
    人郭子彰等人，自屬有據，併應准許。」有上開判決暨最高
    法院93年度台上字第1238號（駁回郭子彰等上訴）判決附卷
    可稽（見原審卷第28、31頁），且為兩造於原審所不爭。可
    見上訴人之原所有權人郭子彰等附有契約之從給付義務（提
    供系爭土地供通行之用），有上開本院90年度上字第236號
    判決理由暨附圖可據（原審卷第27、30頁）。郭子彰等自應
    提供系爭土地予大日公司暨其承購戶通行使用無訛。上訴人
    又係上開訴訟繫屬後當事人之繼受人，依民事訴訟法第401
    條第1項規定，自應受上開判決（通行權）既判力之拘束。
    故上訴人此部分主張被上訴人上開上下貨物之行為無權占有
    云云，即非有據。
四、綜上所述，上訴人之主張被上訴人在上訴人所有系爭土地中
    如附圖C、D及E部分之土地設置生財工具攤位、器具及於每
    天運送蔬菜上下貨車時均會將蔬菜暫時放置在系爭土地中如
    附圖C、D及E部分之土地，係無權占有且受有利益並致上訴
    人受有損害云云，均非可採。從而，上訴人依物上請求權及
    侵權行為暨不當得利法則，請求禁止被上訴人使用上訴人所
    有之系爭土地如附圖所示C、D、E部分之土地及相當租金之
    損害賠償暨不當得利，均無理由，不應准許。其假執行之聲
    請亦失所附麗，應併予駁回。原審為上訴人敗訴之判決，及
    駁回其假執行之聲請，並無不合。上訴意旨指摘原判決不當
    ，求予廢棄改判，為無理由，應予駁回。
五、本件事證已臻明確，兩造其餘攻擊、防禦方法及舉證，核與
    判決之結果不生影響，爰毋庸逐一論述，附此敘明。
據上論結，本件上訴為無理由，依民事訴訟法第449條第1項、第
78條、第463條、第385條第1項前段，判決如主文。
中    華    民    國    97    年    11    月    18    日
                  民事第三庭  審判長法  官      陳光秀
                                    法  官      李文賢
                                    法  官      莊俊華
上為正本係照原本作成。
如對本判決上訴，須於判決送達後20日內向本院提出上訴狀，未
表明上訴理由者，應於上訴後20日內，向本院提出理由書（須附
繕本）。依法須繳納裁判費並應委任律師為訴訟代理人，始得上
訴。
中    華    民    國    97    年    11    月    19    日
                                    書記官      吳銘添
【附記】
民事訴訟法第466條之1：
(1)對於第二審判決上訴，上訴人應委任律師為訴訟代理人。但上
  訴人或其法定代理人具有律師資格者，不在此限。
(2)上訴人之配偶、三親等內之血親、二親等內之姻親，或上訴人
  為法人、中央或地方機關時，其所屬專任人員具有律師資格並
  經法院認為適當者，亦得為第三審訴訟代理人。
民事訴訟法第466條之2：
上訴人無資力委任訴訟代理人者，得依訴訟救助之規定，聲請第
三審法院為之選任律師為其訴訟代理人。


司法院資訊處製作；財團法人民間司法改革基金會備份。
